臺灣高等法院刑事判決　　　　　　　　　　　　　　九十年度上訴字第三七一二號
　　上　訴　人　臺灣桃園地方法院檢察署檢察官
　　被　　　告　乙○○○股份有限公司
　　兼 代 表人　甲○
右上訴人因被告等違反稅捐稽徵法案件，不服臺灣桃園地方法院九十年度訴字第一一
八六號，中華民國九十年八月二十四日第一審判決（起訴案號：臺灣桃園地方法院檢
察署八十九年度偵字第八四七一號、一六五二四號），提起上訴，本院判決如左：
    主  文
原判決關於甲○部分撤銷。
甲○行使從事業務之人，明知為不實之事項，而登載於其業務上作成之文書，足以生
損害於公眾及他人，處拘役伍拾日，如易科罰金，以參佰元折算壹日。
其餘上訴駁回。
    事  實
一、甲○係設於桃園縣桃園市○○路一千四百三十四巷二十一號，納稅義務人乙○○
    ○股份有限公司 (下稱源鎰公司)之負責人。明知丙○○於民國八十六年一至四
 月及七月共計五個月期間，雖任職於源鎰公司，但並未支薪，竟利用不知情之成
    年會計人員，將丙○○於八十六年度在源鎰公司所得新台幣 (下同)十五萬元之
    不實事項，登載於其業務上作成之各類所得扣繳暨免扣繳憑單，並持以向財政部
    台灣省北區國稅局桃園稽徵所申報源鎰公司八十六年度之營利事業所得稅，足以
    生損害於丙○○及稅捐稽徵機關對於稅捐稽徵之正確性。
二、案經丙○○訴由臺灣板橋地方法院檢署移請臺灣高等法院檢察署令轉臺灣桃園地
    方法院檢察署偵查起訴。
    理  由
壹：有罪部分
一、訊據被告甲○對於告訴人丙○○於八十六年間任職於源鎰公司期間，實際並未領
    取薪水等情，固坦承不諱，惟矢口否認有何右揭犯行，辯稱：丙○○實際有到源
    鎰公司上班，系爭之十五萬元，係其應領取之車馬補助費，因公司財務狀況不好
    ，故其與丙○○商量，將此十五萬元轉為公司之週轉金，亦即徵得丙○○同意將
    十五萬元借予源鎰公司週轉，現源鎰公司業已倒閉，無法提供向丙○○借支之證
    據，有關之帳目均由會計人員處理，其並無偽造文書之犯行云云。
二、經查：八十六年間告訴人於源鎰公司工作任職，並未實際支薪，亦未同意將薪水
    借予源鎰公司週轉，但遭被告任負責人之源鎰公司以其領得十五萬元開立各類所
    得扣繳暨免扣繳憑單等情，業經告訴人指訴歷歷 (見八十九年度他字第五一九號
    案卷第八頁反面、第二十九頁反面)，復有財政部台灣省北區國稅局綜合所得稅
    核定通知書、該局台北縣分局八十六年度綜合所得稅核定稅額繳款書、各類所得
    扣繳暨免扣繳憑單等在卷可憑。被告雖以前詞置辯，然就告訴人同意將薪資借予
    源鎰公司一節，無法提出源鎰公司之帳冊資料或告訴人同意借支之證明文件，以
    供查核，尚難認係真實。且被告自承源鎰公司之薪資資料，係由會計人員逐月報
    核，被告身為源鎰公司之負責人，對於告訴人未實際支薪一事，復知之甚詳，其
    對於會計人員將前開不實之事項，登載於各類所得扣繳暨免扣繳憑單等情，自無
    法諉為不知。被告聲請調源鎰公司以往之報稅資料，惟該等源鎰公司以往之報稅
    資料，並無法推知被告未為本件犯行，尚不得為被告有利之認定。綜上，被告所
    辯係卸責之詞，不足採信。本件事證明確，應予應法論科。
三、按營利事業填報「各類所得扣繳暨免扣繳憑單」，乃附隨其業務而製作，為業務
    上所掌文書，此種扣繳憑單內容如有不實，而足生損害於公眾及他人，即係犯業
    務上登載不實文書之罪名（參照最高法院七十年九月二十一日第九次刑事庭會議
    決議），核被告甲○所為係犯刑法第二百十六條、第二百十五條之行使業務上登
    載不實罪。檢察官起訴之犯罪事實業已論及被告持本件不實之各類所得扣繳暨免
    扣繳憑單，向稅捐稽徵機關申報，雖其漏引刑法第二百十六條、第二百十五條之
    起訴法條，本院依法仍得予以審究。被告甲○利用不知情之成年會計人員填製各
    類所得扣繳暨免扣繳憑單，應論以間接正犯。被告所犯刑法第二百十五條之業務
    上登載不實罪，為同法第二百十六條之行使登載不實文書罪所吸收，不另論擬。
四、原審為被告甲○無罪之判決，認事用法均有違誤，檢察官上訴認被告甲○觸犯刑
    法第二百十六條、第二百十五條之罪，指摘原判決不當，為有理由，自應由本院
    將原判決此部分予以撤銷改判。爰審酌被告甲○素行良好，並無前科，其犯罪之
    動機、手段、目的、犯罪所生之損害輕微，犯罪後雖未坦承犯行，但態度尚稱良
    好等情，量處如主文所示之刑。又刑法第四十一條業已修正為犯最重本刑為五年
    以下之刑之罪，而受六個月以下有期徒刑或拘役之宣告，因身體、教育、職業、
    家庭之關係或其他正當事由，執行顯有困難者，得易科罰金，並於九十年一月十
    日公布施行，同年一月十二日生效，是被告於犯罪後法律已有變更，以新法較有
    利於被告，依刑法第二條第一項前段之規定，應適用裁判時之法律，即依修正後
    之刑法第四十一條第一項前段，諭知易科罰金之折算標準。
貳：無罪部分：
一、檢察官起訴意旨略以：被告甲○係址設桃園縣桃園市○○路一四三四巷二一號，
    納稅義務人源鎰公司之負責人，均為依法應納稅之義務人。明知丙○○於八十六
    年一至四月及七月共計五個月期間雖任職於源鎰公司，但並未支薪，竟透過不知
    情之成年會計師製成各類所得扣繳暨免扣繳憑單，以詐術向財政部台灣省北區國
    稅局桃園稽徵所提出申報丙○○於八十六年度在該公司所得為十五萬元，使之營
    業成本增加，營利所得減少，以此方法逃漏營利事業所得稅，足以生損害於丙○
    ○及稅捐稽徵機關對於稅捐稽徵之正確性。因認被告源鎰公司違反稅捐稽徵法第
    四十一條之規定，涉有逃漏稅捐罪嫌，被告甲○為源鎰公司負責人，涉同法第四
    十七條之罪嫌等語。
二、按犯罪事實應依證據認定之，無證據不得推定其犯罪事實，刑事訴訟法第一百五
    十四條定有明文。又認定不利被告之事實，須依積極證據，苟積極證據不足為不
    利於被告事實之認定時，即應為有利於被告事實之認定，更不必有何有利之證據
    ，如被告否認犯罪事實所持之辯解，縱屬不能成立，仍非有積極證據足以證明其
    犯罪行為，不能遽為有罪之認定，此有最高法院三十年上字第八一六號、第一八
    三一號判例可資參循。
三、本件檢察官認被告源鎰公司及甲○涉有上開犯行，無非係以告訴人之指述及各類
    所得扣繳暨免扣繳憑單等證物為其論據。惟按稅捐稽徵法第四十一條之規定，係
    屬結果犯，除犯罪之目的在逃漏稅捐外，並須有逃漏應繳納之稅捐之結果事實，
    始足構成本法條之罪。本件源鎰公司八十六年度核定課稅所得額為虧損九百七十
    七萬五千二百五十四元，即便將被告甲○所虛報之告訴人丙○○薪資費用十五萬
    元剔除，該年應稅所得淨額仍為負數，毋庸繳納營利事業所得稅，此有財政部臺
    灣省北區國稅局桃園縣分局九十年六月二十六日北區國稅桃縣審第九０００六三
    四九號函暨附件附卷可憑。因之，被告甲○雖虛報告訴人丙○○之薪資費用十五
    萬元，然並未因而造成被告源鎰公司發生逃漏稅捐之結果，被告源鎰公司並無稅
    捐稽徵法第四十一條之犯行，從而，被告甲○自無庸依同法第四十七條論處。此
    外復查無其他積極證據足認被告源鎰公司、甲○有何檢察官所指之不法犯行，既
    不能證明其等犯罪，揆諸前揭說明，自應為無罪之諭知。原審就被告源鎰公司及
    甲○有關違反稅捐稽徵法之犯行，為無罪之諭知，認事用法均無違誤，檢察官以
    稅捐稽徵法第四十一條非結果犯為由，提起上訴，指摘原判決不當，為無理由，
    此部分之上訴應予駁回。
五、稅捐稽徵法第四十七條之規定，係將納稅義務人之責任，基於刑事政策之考慮，
    於其應處徒刑範圍內轉嫁於負責人，乃屬「代罰」之性質。納稅義務人以不正當
    方法逃漏稅捐，縱由該負責人為之，究非屬於負責人本身逃漏稅捐之犯罪行為，
    與該負責人之其他犯罪行為間，無方法結果之牽連關係可言（參照最高法院八十
    六年度台上字第二八一一號判決）。是被告甲○就前開行使業務登載不實罪與違
    反違反稅捐稽徵法第四十七條之罪嫌間，並無方法結果之牽連關係，檢察官上訴
    意旨認前開二罪有牽連犯之裁判上一罪關係，容有誤會，附此敘明。
據上論斷，應依刑事訴訟法第三百六十九條第一項前段、第三百六十八條、第三百六
十四條、第二百九十九條第一項前段、刑法第二條第一項前段、第二百十六條、第二
百十五條、第四十一條第一條前段、罰金罰鍰提高標準條例第一條前段、第二條，判
決如主文。
本案經檢察官謝英民到庭執行職務。
中      華      民      國      九十一    年      三    月    二十八    日
                              臺灣高等法院刑事第五庭
                                  審判長法  官  曾  德  水
                                        法  官  趙  功  恆
                                        法  官  蘇  素  娥
右正本證明與原本無異。
檢察官部分如不服本判決應於收受送達後十日內向本院提出上訴書狀，其未述上訴之
理由者並得於提起上訴後十日內向本院補提理由書（均須按他造當事人之人數附繕本
）。
被告不得上訴。
                                        書記官  葉  國  乾
中      華      民      國      九十一    年      三    月    二十八    日
中華民國刑法第二百一十五條(業務上文書登載不實罪)
從事業務之人，明知為不實之事項，而登載於其業務上作成之文書，足以生損害於公
眾或他人者，處三年以下有期徒刑、拘役或五百元以下罰金。
中華民國刑法第二百一十六條(行使偽造變造或登載不實之文書罪)
行使第二百十條至第二百十五條之文書者，依偽造、變造文書或登載不實事項或使登
載不實事項之規定處斷。
